臺灣高等法院民事判決
                                      108年度上字第569號
上  訴  人  張耀正 
訴訟代理人  郭睦萱律師
複代理人    陳彥蓁律師
被上訴人    張定次 
上列當事人間請求清償借款事件，上訴人對於中華民國108年3月
29日臺灣士林地方法院107年度訴字第1846號第一審判決提起上
訴，被上訴人並減縮起訴聲明，本院於109年1月8日言詞辯論終
結，判決如下：
    主  文
原判決除減縮部分外廢棄。
上開廢棄部分，被上訴人在第一審之訴駁回。
第一審（除減縮部分外）、第二審訴訟費用，均由被上訴人負
擔。
    事實及理由
壹、程序方面
    按在第二審為訴之變更或追加，非經他造同意，不得為之，
    但擴張或減縮應受判決事項之聲明者，不在此限，民事訴訟
    法第446條第1項但書、第255條第1項第3款分別定有明文。
    查被上訴人於原審起訴請求上訴人給付新臺幣（下同）200
    萬元，及自民國92年6月27日起至清償日止，按年息12％計算
    之利息（見原審卷第13頁）。嗣於本院審理中，就利息部分
    捨棄不為請求，將起訴聲明減縮為上訴人應給付被上訴人20
    0萬元（本院卷第93-94頁），核屬應受判決事項聲明之減縮
    ，依上開規定，應予准許。
貳、實體方面
一、被上訴人主張：伊前於92年間委請上訴人代為洽購新北市ＯＯ
    區房地（下稱ＯＯ房地），而交付200萬元頭期款予上訴人，
    嗣上訴人回報因該房地已出售他人，故交易並未完成。伊即
    催請上訴人返還200萬元，上訴人乃簽發如附表所示面額200
     萬元支票（下稱系爭支票）交付伊以返還前開200萬元。惟
    系爭支票屆期經伊提示竟未獲付款，上訴人遂再出具借據（
    下稱系爭借據）及簽立如附表所示面額200萬元本票（下稱
    系爭本票）交付伊，並與伊達成將該200萬元轉為借款（下
    稱系爭借款）之合意，約定借貸期間自92年6月27日起至93
    年6月26日止，利息則按月息1分即年息12%計算。詎上訴人
    屆期並未清償借款，屢經催討均置之不理，爰依借貸契約之
    法律關係，求為命上訴人給付200萬元之判決等語。（原審
    為上訴人敗訴之判決，上訴人不服，提起上訴。至被上訴人
    請求超逾上開範圍，業據其減縮起訴聲明，非本院審理範圍
    。）。並於本院聲明：上訴駁回。
二、上訴人則以：被上訴人前於92年間確曾委由伊代為洽購ＯＯ房
    地，並表示將於92年6月27日交付200萬元予伊，俾利伊與屋
    主洽談，同時要求伊先行簽立並交付系爭支票、本票、借據
    ，預為將來收受其交付200萬元之擔保。嗣被上訴人並未如
    期交付200萬元，亦未完成購屋事宜，伊則因信任及日久遺
    忘而未取回系爭支票、本票及借據，兩造間並無借貸關係等
    語，資為抗辯。並於本院聲明：㈠原判決除減縮部分外廢棄
    。㈡上開廢棄部分，被上訴人在第一審之訴駁回。
三、被上訴人主張其於92年間委由上訴人洽購ＯＯ房地，頭期款為
    200萬元，惟交易未完成，嗣上訴人於92年6月27日簽立系爭
    本票、支票及借據並交付被上訴人等情，為兩造所不爭執，
    並有系爭本票、支票及借據在卷可稽（見原審卷第14頁、第
    50-51頁），堪信為真實。
四、被上訴人主張兩造合意將其交付之淡水房地頭期款200萬元
    轉為借款，約定借貸期間自92年6月27日起至93年6月26日止
    ，上訴人屆期並未清償，依借貸契約之法律關係，請求上訴
    人給付200萬元云云，惟為上訴人所否認，並執前詞置辯。
    經查：
  ㈠按消費借貸之借用人應於約定期限內，返還與借用物種類、
    品質、數量相同之物，民法第478條前段定有明文。而所謂
    消費借貸者，於當事人間必本於借貸之意思合致，而有移轉
    金錢或其他代替物之所有權於他方之行為，始得當之，民法
    第474條第1項規定甚明。復當事人主張有金錢借貸關係存在
    ，須就其發生所須具備之特別要件即金錢之交付及借貸意思
    表示互相一致負舉證之責任（最高法院81年度台上字第2372
    號判決意旨參照）。而票據為無因證券，執票人主張票據係
    發票人向伊借款所簽發而交付，如發票人抗辯未收到借款，
    則執票人應就交付借款之事實，負舉證責任（最高法院79年
    度台上字第1526號、84年度台上字第229號判決意旨參照）
    。本件被上訴人主張其與上訴人間成立借貸契約，並業以開
    立支票之方式支付借款之事實，既為上訴人所否認，自應由
    被上訴人就「借貸意思互相表示合致」及「借款業已交付」
    之事實均負舉證責任。
  ㈡被上訴人主張上訴人出具系爭借據及簽立系爭本票、支票向
    其借款200萬元，其已交付200萬元予上訴人，兩造間成立借
    貸契約，並據提出系爭借據、本票、支票為證（見原審卷第
    14-15頁、第51頁）。查：
  ⒈觀諸被上訴人提出之2紙借據，其中一紙經被上訴人簽名及按
    捺指印於其上（下稱張定次簽名借據，見原審卷第15頁），
    另一紙則無貸與人之簽名（下稱另紙借據，見原審卷第50頁
    ），經本院當庭勘驗結果：「以肉眼觀之，兩張借據其上除
    被上訴人簽名、捺指印部分外，二份其餘字跡、印文及相對
    位置均相同，僅原審卷第15頁之借據上印文顏色較淺。」（
    見本院卷第92頁），可推知張定次簽名借據應係自另紙借據
    複印而來，被上訴人嗣自行於其上簽名及按捺指印，二者應
    屬同一。被上訴人不否認出具系爭借據予被上訴人，而系爭
    借據已載明「本人張耀正先生/小姐向（）先生/小姐借款新
    台幣貳佰萬元整、言明自92年6月27日起至93年6月26日止月
    息壹分，為恐口說無憑，特立此據。借款人：張耀正」等內
    容（見原審卷第15頁、第50頁），就借款金額、借款期間、
    利息等均記載明確，足見兩造間就系爭借款已借貸意思互相
    表示合致。上訴人辯稱其並無借貸之意思，委不足採。
  ⒉又上訴人固曾開立系爭本票、支票及借據交被上訴人收執（
    見原審卷第14-15頁、第50-51頁），然系爭借據並無任何關
    於被上訴人已交付或上訴人已收訖200萬元系爭借款之記載
    （見原審卷第50頁），且本票、支票為無因證券，亦不足以
    作為被上訴人業已交付借款之證明。佐以貸與人於交付借款
    前要求借款人先行簽發票據以擔保借款之清償，為一般民間
    借貸所常見，且系爭支票於92年6月27日經提示即不獲兌現
    ，有退票理由單在卷可稽（見原審卷第51頁），迄至本件10
    7年9月11日起訴前均未見被上訴人有何追償票款之舉動，倘
    被上訴人確有交付系爭借款之事實，何以於長達15年期間均
    未追償，並保留其已交付款項之證明。此外，被上訴人復未
    提出與所主張系爭借款金額相符之交付領據或其他明確憑證
    ，是被上訴人主張上訴人若非已收受借款，豈有可能出具借
    據及交付系爭本票、支票，其已交付200萬元之系爭借款予
    上訴人云云，難認屬實而不足採信。
  ㈢從而，被上訴人既無法證明確有交付系爭借款予上訴人之事
    實，自難認兩造間有借貸關係存在。則被上訴人依借貸契約
    之法律關係，請求上訴人償還系爭借款，自乏所據。
五、綜上所述，被上訴人本於借貸契約之法律關係，請求上訴人
    給付200萬元，為無理由，不應准許。原審判命上訴人給付
    ，自有未洽。上訴意旨指摘原判決此部分不當，求予廢棄改
    判，為有理由。爰由本院予以廢棄改判如主文第2項所示。
六、本件事證已臻明確，兩造其餘之攻擊或防禦方法及所用之證
    據，經本院斟酌後，認為均不足以影響本判決之結果，爰不
    逐一論列，併此敘明。
七、據上論結，本件上訴為有理由，依民事訴訟法第450條、第7
    8條，判決如主文。
中    華    民    國    109    年    1    月    21    日
                  民事第十二庭 
                      審判長法  官  陳秀貞
                            法  官  邱景芬
                            法  官  蔡世芳
正本係照原本作成。
如不服本判決，應於收受送達後20日內向本院提出上訴書狀，其
未表明上訴理由者，應於提出上訴後20日內向本院補提理由書狀
（均須按他造當事人之人數附繕本）上訴時應提出委任律師或具
有律師資格之人之委任狀；委任有律師資格者，另應附具律師資
格證書及釋明委任人與受任人有民事訴訟法第466 條之1第1項但
書或第2項（詳附註）所定關係之釋明文書影本。如委任律師提
起上訴者，應一併繳納上訴審裁判費。
中    華    民    國    109   年    1     月    22    日
                            書記官  何敏華
附註：
民事訴訟法第466條之1（第1項、第2項）：
對於第二審判決上訴，上訴人應委任律師為訴訟代理人。但上訴
人或其法定代理人具有律師資格者，不在此限。
上訴人之配偶、三親等內之血親、二親等內之姻親，或上訴人為
法人、中央或地方機關時，其所屬專任人員具有律師資格並經法
院認為適當者，亦得為第三審訴訟代理人。
   
附表：
票據 發票人 發票日期 票號 票面金額（新臺幣） 支票 張耀正 92年6 月27日 AD0000000 200萬元 本票 張耀正 92年6 月27日 TH0000000 200萬元